【裁判字號】    99,訴,199
【裁判日期】    991229
【裁判案由】    拆屋還地
【裁判全文】
臺灣士林地方法院民事判決               99年度訴字第199號
原      告  張景河
            張景芳
            張景欣
            潘冠儒
            臺灣銀行股份有限公司
上列一人    張金蓮    住同上
法定代理人
共      同  王昧爽律師
訴訟代理人
複代理人    李初東律師
            余西鈞律師
被      告  鄭明泰    住臺北市○○路○段692號4樓（松山區
                      戶政事務所）
            陳明桂    住臺北市○○區○○街1段262巷2弄7號
                      4樓
            鄭炳榮    住臺北市○○區○○路1段30巷6號
            塗世昱    住新北市汐止區○○○路243 號3樓
            塗世傑    住臺北市○○區○○路1段30巷6號2樓
上列一人    詹前盈    住同上
訴訟代理人
上列當事人間請求拆屋還地事件，經本院於中華民國99年12月15
日言詞辯論終結，判決如下：
    主  文
原告之訴及其假執行之聲請均駁回。
訴訟費用由原告負擔。
    事實及理由
壹、程序部分：
一、被告鄭明泰、鄭炳榮經合法通知，無正當理由未於言詞辯論
    期日到場，核無民事訴訟法第386 條各款所列之情形，爰依
    原告之聲請，由其一造辯論而為判決。
二、按訴狀送達後，原告不得將原訴變更或追加他訴，但被告同
    意者，不在此限；又被告於訴之變更或追加無異議，而為本
    案之言詞辯論者，視為同意變更或追加，民事訴訟法第255
    條第1 項第1 款、第2 項定有明文。本件原告於起訴時，並
    未列潘冠儒、臺灣銀行股份有限公司為原告，且對於被告塗
    世昱、塗世傑僅聲明請求：應將坐落臺北市○○區○○段一
    小段120 地號土地（以下簡稱系爭土地）上，門牌號碼臺北
    市○○區○○路一段30巷6 號2 樓及3 樓，如附圖B.C.所示
    ，面積34、31平方公尺地上2 、3 樓建物（以下簡稱系爭建
    物2 、3 樓）拆除，將系爭土地返還原告張景河、張景欣、
    張景芳。被告塗世昱、塗世傑並應給付原告張景河、張景芳
    、張景欣各新臺幣（下同）22051 元，及自起訴狀繕本送達
    被告之翌日起至返還系爭土地之日止，被告按每月給付原告
    張景河、張景芳、張景欣1512元。嗣於審理中之民國99年7
    月21日當庭追加原告潘冠儒、臺灣銀行股份有限公司，並就
    上開訴之聲明擴張為：被告塗世昱、塗世傑應將系爭土地上
    ，系爭建物2 、3 樓拆除，將系爭土地返還原告張景河、張
    景欣、張景芳、潘冠儒、臺灣銀行股份有限公司。被告塗世
    昱、塗世傑並應給付原告張景河、張景芳、張景欣每人各22
    ,051元，給付原告潘冠儒66,154元、給付原告臺灣銀行股份
    有限公司66,154元，及自99年7 月21日起，至返還土地日止
    ，按月給付原告張景河、張景芳、張景欣每人各442 元，給
    付原告潘冠儒1,327 元、給付原告臺灣銀行股份有限公司1,
    327 元。被告對於原告之追加固未表示同意，但仍對該追加
    部分之事實為言詞辯論，參照前揭規定意旨，原告之追加應
    視為已得到被告之同意，尚與法相合，應予准許，先此敘明
    。
貳、實體部分
一、原告起訴主張：被告未經原告之同意，於原告共有之系爭土
    地上擅自興建未辦理保存登記之系爭建物，其中系爭建物1
    樓部分由被告鄭明泰、陳明桂、鄭炳榮所占用如附圖所示A
    部分面積24平方公尺，系爭建物2 、3 樓部分由被告塗世昱
    、塗世傑占用如附圖所示B 、C 部分面積分別為34、31平方
    公尺。被告自應拆除所占用系爭土地部分，並返還土地予原
    告及全體共有人。又被告無權占用系爭土地，依社會通常觀
    念應獲有相當於租金之利益，致原告受有損害。為此，基於
    所有權之作用及不當得利法律關係，聲明請求：(一)被告鄭明
    泰、陳明桂、鄭炳榮應將系爭土地上，系爭建物1 樓部分，
    如附圖A 部分所示面積24平方公尺建物拆除，將占用之系爭
    土地部分返還原告。被告鄭明泰、陳明桂、鄭炳榮並應給付
    原告張景河、張景芳、張景欣每人各22,051元，給付原告潘
    冠儒66,154元，給付原告臺灣銀行股份有限公司66,154元，
    及自99年7 月21日起，至返還土地之日止，被告鄭明泰、陳
    明桂、鄭炳榮應按月給付原告張景河、張景芳、張景欣每人
    各442 元，給付潘冠儒1,327 元，給付臺灣銀行股份有限公
    司1,32 7元。(二)被告塗世傑、塗世昱應將系爭土地上，系爭
    建物2 、3 樓，占用如附圖B 、C 所示，面積34、31平方公
    尺地上2 、3 樓建物拆除，將占用系爭土地部分返還原告，
    被告塗世昱、塗世傑並應給付原告張景河、張景芳、張景欣
    每人各2,2051元，給付原告潘冠儒66,154元、給付原告臺灣
    銀行股份有限公司66,1 54 元，及自99年7 月21日起，至返
    還土地日止，被告塗世昱、塗世傑應按月給付原告張景河、
    張景芳、張景欣每人各442 元，給付原告潘冠儒1,327 元、
    給付原告臺灣銀行股份有限公司1,327 元。(三)並願供擔保請
    求宣告假執行。
二、被告陳明桂、塗世昱、塗世傑則均聲明：(一)駁回原告之訴及
    假執行之聲請；(二)如受不利判決請准提供擔保免假執行。
（一）被告塗世昱、塗世傑辯稱：系爭建物建於57年，係合法向
      主管機關申請建築執照興建而成，為合法占用系爭土地之
      建物，係被告塗世昱、塗世傑之父親於70年9 月8 日向前
      屋主陳進興購買系爭建物及並承租部分的系爭土地，被告
      既有權占有，原告不得向其等主張拆除等語。
（二）被告陳明桂辯稱系爭建物1 樓部分係由其與被告鄭明泰、
      鄭炳榮三兄弟共同購買，並非無權占有等語。
（三）被告鄭明泰、鄭炳榮未於言詞辯論期日到場，亦未提出之
      書狀作何聲明或陳述。
三、本院得心證之理由：本件原告主張系爭土地為原告所共有，
    系爭建物1 樓部分由被告鄭明泰、陳明桂、鄭炳榮所使用，
    2 、3 樓部分由被告塗世昱、塗世傑使用，而占有系爭土地
    之事實，被告並不爭執，且經原告提出地籍圖、土地登記謄
    本、土地所有權狀（本院卷第8 、9~10、11~13 頁）為證。
    本院亦會同兩造及臺北市松山地政事務所人員於99年5 月21
    日至系爭建物現場履勘，系爭建物1 樓部分占用如附圖所示
    A 部分面積24平方公尺，系爭建物2 、3 樓部分占用如附圖
    所示B 、C 部分面積分別為34、31平方公尺，為本院指示地
    政人員測繪複丈成果圖（本院卷第73頁）及製有勘驗筆錄（
    本院卷第68頁）在卷可稽，堪可認定屬實。惟被告以其等前
    手係承租系爭土地而興建系爭建物，並非無權占有為辯。是
    本件的爭點在於：被告所有之系爭建物是否為無權占有？茲
    分述如下：
（一）按所有人對於無權占有者，始得請求返還之，民法第767
      條第1 項定有明文。本件被告塗世昱、塗世傑辯稱主張系
      爭建物係向系爭土地原所有權人承租迄今而有權占有，並
      陳稱：系爭建物的基地尚包括臺北市○○區○○段121-5
      、114 地號土地，被告塗世昱、塗世傑為所有權人，所占
      用系爭土地部分，曾經經興建人張旺柳取得土地所有權人
      的同意在系爭土地上興建系爭建物，並曾取得建築執照，
      系爭建物完成後，由張旺柳出賣予訴外人陳進興，嗣於70
      年9 月8 日被告塗世昱、塗世傑之父親塗錫寶又向陳進興
      購買系爭建物2 、3 樓並租借部分系爭土地，為其等提出
      土地使用權證明書2 紙（本院卷第37、38頁）、臺北縣建
      設局57營字第300 號營造執照存根1 件（本院卷第35頁）
      、臺北縣政府57年2 月17日北府建九字第19538 號通知1
      件（本院卷第36頁）、臺北縣汐止地政事務所土地登記總
      簿節本2 紙（本院卷第39、40頁）、自耕保留地證明書1
      份（本院卷第41～42頁）、買賣契約書1 份（本院卷第43
      ～48）、土地建築改良物買賣所有權移轉契約書（本院卷
      第229 ～230 頁）、收據1 紙（本院卷第48頁）等件為證
      。原告除否認上揭收據之真正外，對於被告塗世昱、塗世
      傑該部分的答辯則陳稱：被告塗世昱、塗世傑所主張系爭
      建物係占用系爭土地及同地段114 地號，但其等所提出臺
      北縣政府的通知所記載的基地卻是系爭土地及同地段113
      地號土地，顯然與被告塗世昱、塗世傑陳稱購買建物及承
      租系爭土地情節不同，所辯之標的與系爭建物根本不同等
      語。
（二）經查：系爭土地於重測前之地號為臺北縣（於99年12月25
      日改制為新北市）南港三重埔段51-2地號，於55年12月24
      日由蔡牡丹以繼承為原因取得單獨所有，嗣於67年9 月9
      日由蔡火源、蔡裕勝、蔡文良繼承取得所有權，應有部分
      各為1/3 ，直至81年2 月13日始由原告張景河、張景芳、
      張景欣、潘冠儒、訴外人王陳彩蓮向蔡氏之繼承人所購得
      ，此有臺北市松山地政事務所99年7 月29日北市松地字第
      09931397000 號函所附系爭土地登記謄本（本院卷第119
      、122~129 、135 頁）在卷足參，已堪認定為真正。而上
      揭被告塗世昱、塗世傑所提出營造執照存根所載：「張旺
      柳將在南港三重埔段51-2（還有50-8地號）地號土地興建
      門牌號碼臺北縣南港鎮○○路○段30巷6 號」等語（本院
      卷第35頁）；上揭臺北縣政府通知所載：「查台端申請在
      南港鎮○○○段51 -2 （還有50-8地號）畸零基地建築房
      屋一案業提經本縣畸零建築基地調處委員會第九次會議議
      決同意建築在案，希即依照規定逕向本府建設局申請核發
      營造執照」等語（本院卷第36頁）；土地使用權證明書所
      載：「茲有張旺柳擬在本縣南港鎮○○路○段拾巷陸號
      本人所有南港三重埔段51-2地號之內面積二九‧九七五平
      方公尺之土地改築永久式住宅，業經本人完全認可茲為申
      請營造執照特予證明」等語，並有蔡牡丹的署名及印文（
      本院卷第37頁）；自耕農保留地證明書所載：「竊民擬在
      土地所有權人蔡牡丹所有土地標示台北縣南港鎮○○○○
      ○段51-2地號土地上增建房屋，係該地自耕保留地並無訂
      立三七五租約及耕者有其田等條例牴觸，因申請建築執照
      添付之需要，是項證明…」等語（本院卷第41頁），以及
      由塗錫寶與陳進興所締結，內容為系爭建物2 、3 樓買賣
      之契約（本院卷第43頁）。核與本院所調閱臺北市建築管
      理處於99年7 月12日覆函所附通知稿1 紙（本院卷第140
      頁）、營造執照呈核表（本院卷第140 頁背面）、臺北縣
      政府通知（本院卷第141 頁背面）、審查意見表（一）、
      （二）（本院卷第142 背面、143 頁）、營造執照申請書
      （本院卷第143~146 頁）、委託書（本院卷第146 頁背面
      ）、土地使用權證明書（本院卷第147 頁背面）、自耕保
      留地證明書（本院卷第15 0~152頁）、各配置圖（本院卷
      第152 頁）內容一致，堪認原告所提事證均係指涉系爭建
      物在系爭土地興建經過，可堪為憑，並足認系爭建物係由
      張旺柳取得系爭土地當時所有權人蔡牡丹之同意，並申請
      建築執照興建後，嗣並轉讓與陳進興，陳進興復將系爭建
      物之2 、3 樓移轉與塗錫寶。再有關系爭建物在系爭土地
      上的權源，依上開自耕保留地證明所載內容可知張旺柳係
      與系爭土地所有權人蔡牡丹締結自耕保留地租約（本院卷
      第41頁），上開證明亦附於上開申請建築執照申請文件內
      ，亦堪為據。核與塗錫寶與陳進興之買賣契約所載，當時
      承租保證金由塗錫寶交付予賣主陳進興（本院卷第44 頁
      ）有關系爭建物占用系爭土地作為基地部分均持續向土地
      所有權人承租等內容一致，堪認塗錫寶確於系爭建物於張
      旺柳轉讓與陳進興後，仍在陳進興續存承租期間受讓系爭
      建物的2 、3 樓部分。
（三）次按承租人對土地所有權人有合法承租占有土地興建建物
      之權利，因承租人得將興建建物部分讓售與他人占有使用
      ，是特定的受讓人得自承租人取得占有之權利，而具有所
      謂「占有之連鎖」的關係。查系爭建物2 樓有2 間房屋、
      一間客廳，2 樓與3 樓有直接之階梯相通，2 樓有樓梯直
      接下至1 樓之獨立出入口，為本院製有履勘筆錄附卷足按
      （本院卷第68頁），是1 樓與2 、3 樓部分具有彼此構造
      上獨立性、使用獨立性的分離關係，自得分別轉讓。而依
      上述，被告塗世昱、塗世傑之父塗錫寶因向承租系爭土地
      之人陳進興購得系爭建物之2 、3 樓，依上揭意旨，依法
      取得陳進興部分對於系爭土地所有權人占有權利。復因原
      告自認系爭建物為被告所有（本院卷第227 頁背面），因
      此嗣不論是塗錫寶死亡後的概括繼受，抑或塗錫寶贈與被
      告塗世昱、塗世傑系爭建物2 、3 樓之特定繼受，被告塗
      世昱、塗世傑嗣均得繼受塗錫寶在系爭土地上原占有的權
      利。
（四）再按出租人於租賃物交付後，縱將其所有權讓與第三人，
      其租賃契約，對於受讓人，仍繼續存在，88年4 月21日修
      正前民法第425 條定有明文。且因基於法律不溯及既往原
      則，並保護民法債編修正前之既有秩序，以維護法律之安
      定性，應認為祇要在民法債編修正前成立之租賃契約，即
      無適用修正後民法第425 條第2 項規定之餘地，而仍應適
      用修正前民法第425 條之規定（最高法院九十八年度第二
      次民事庭會議紀錄意旨可供參照）。本件系爭建物係於68
      年8 月30日由陳進興向張旺柳買受，嗣於70年9 月8 日由
      塗錫寶向陳進興買受系爭建物之2 、3 樓，業如前述，又
      被告陳明桂陳稱其係與被告鄭明泰、鄭炳榮共同買受系爭
      建物1 樓部分，固未據其提出何證明，惟原告對此未予爭
      執，且參照原告所提出被告鄭明泰、陳明桂、鄭炳榮三人
      戶籍資料，三人確為訴外人陳六五所生，為兄弟，且陳明
      桂早已居住於系爭建物，並於76年7 月9 日始創新戶，被
      告鄭炳榮則自80年5 月3 日換寫，均未自系爭建物遷出之
      紀錄，有戶籍謄本資料在卷可參（本院卷第51~53 頁），
      是被告陳明桂所述，尚非無據，應足採信，是上述之租賃
      契約產生於88年4 月21日前，且持續由後手承受，並未曾
      終止。再原告張景河、張景芳、張景欣係於81年2 月13日
      取得系爭土地之應有部分各為1/9 ，已如前述，則依上揭
      規定，被告仍得持承租占有的權利主張對其後取得應有部
      分之原告繼續存在。
四、綜上所述，被告對於原告仍得主張承租權，尚非無權占用系
    爭土地，從而，原告基於所有權之作用及不當得利法律關係
    ，聲明請求：(一)被告鄭明泰、陳明桂、鄭炳榮應將系爭土地
    上，系爭建物1 樓部分，如附圖A 部分所示面積24平方公尺
    建物拆除，將占用之系爭土地部分返還原告。被告鄭明泰、
    陳明桂、鄭炳榮並應給付原告張景河、張景芳、張景欣每人
    各22,051元，給付原告潘冠儒66,154元，給付原告臺灣銀行
    股份有限公司66,154元，及自99年7 月21日起，至返還土地
    之日止，被告鄭明泰、陳明桂、鄭炳榮應按月給付原告張景
    河、張景芳、張景欣每人各442 元，給付潘冠儒1,327 元，
    給付臺灣銀行股份有限公司1,32 7元。(二)被告塗世傑、塗世
    昱應將系爭土地上，系爭建物2 、3 樓，占用如附圖B 、C
    所示，面積34、31平方公尺地上2 、3 樓建物拆除，將占用
    系爭土地部分返還原告，被告塗世昱、塗世傑並應給付原告
    張景河、張景芳、張景欣每人各2,2051元，給付原告潘冠儒
    66,1 54 元、給付原告臺灣銀行股份有限公司66,1 54 元，
    及自99 年7月21日起，至返還土地日止，被告塗世昱、塗世
    傑應按月給付原告張景河、張景芳、張景欣每人各442 元，
    給付原告潘冠儒1,327 元、給付原告臺灣銀行股份有限公司
    1,327 元，為無理由，不應准許。原告之訴既不應准許，則
    其假執行之聲請，即失所依據，併予駁回。
五、本件事證業已明確，兩造其餘主張陳述、所提之證據及聲請
    調查之證據，經本院審酌後，認均不足以影響本判決之結果
    ，均毋庸再予論述，附此敘明。
六、結論：本件原告之訴為無理由，應依民事訴訟法第78條，判
    決如主文。
中    華    民    國    99    年    12    月    29    日
                  民事第一庭  法  官  古振暉
以上正本證明與原本無異。
如對本判決上訴，應於判決送達後20日內向本院提出上訴狀，若
委任律師提起上訴者，應一併繳納上訴審裁判費，否則本院得不
命補正逕行駁回上訴。
中    華    民    國   100    年    1     月    10    日
                              書記官  姜貴泰

司法院資訊處製作；財團法人民間司法改革基金會備份。
